【裁判字號】    96,上,23
【裁判日期】    970129
【裁判案由】    返還保證金
【裁判全文】
臺灣高等法院花蓮分院民事判決            96年度上字第23號
上  訴  人  冠今營造有限公司
法定代理人  丙○○
訴訟代理人  李文平律師
被 上 訴人  花蓮縣政府
法定代理人  丁○○
訴訟代理人  乙○○
            甲○○
上列當事人間請求返還保證金事件，上訴人對於中華民國96年 5
月17日臺灣花蓮地方法院95年度訴字第 209號第一審判決，提起
上訴，本院於97年1月15日言詞辯論終結，判決如下：
    主  文
原判決關於駁回上訴人後開第二項之訴部分，及訴訟費用之裁判
廢棄。
被上訴人應給付上訴人新台幣壹佰肆拾萬參仟肆佰元，及自民國
九十五年七月二十五日起至清償日止，按週年利率百分之五計算
之利息。
其餘上訴駁回。
第一、二審訴訟費用，由被上訴人負擔二分之一，餘由上訴人負
擔。
    事實及理由
一、上訴人在原審起訴主張：
（一）緣被上訴人辦理「花蓮縣太昌國民小學校舍新建及設施工
      程」（下稱系爭工程）公開招標，上訴人於民國（下同）
      93年 1月15日以新台幣（下同）33,720,000元得標。上訴
      人於93年 1月16日與訂作系爭工程之花蓮縣太昌國民小學
      （下稱太昌國小）之校長及總務主任，前往工地現場確認
      施工範圍時，渠等竟向上訴人表示欲更改圖說，上訴人遂
      與太昌國小校長、被上訴人現場承辦人技士李政任及建築
      師承辦人共同確認變更圖說及按裝鐵製圖籬之範圍，然就
      上訴人詢問「何時方可進場施工？」一事，被上訴人及監
      工單位卻因建造執照尚未核准，無人敢負責任，因而要求
      上訴人待建造執照核准後再開工，顯然違反建築法第24條
      、第25條之規定，以及公共工程委員會91年工程技字第09
      100291800 號所為機關應於取得建造執照後，方得辦理招
      標之函釋。
（二）上訴人為表示確有履行誠意，於93年1月21日將押標金1,8
      00,000元轉為履約保證金，並就不足部分繳交部分金錢取
      得銀行對被上訴人之保證；惟迄93年 1月30日，被上訴人
      仍未獲准核發建造執照，亦未說明包商估價單項目與工程
      契約圖說不符之解決之道。兩造及有關單位於93年2月4日
      召開開工前協調會議，結論亦明確表示：「一、工程契約
      圖說與包商估價單項目不符部分，請設計單位檢討後函文
      說明；二、有關申請建築執照問題，請設計單位盡速辦理
      ，以利工進。」，然因被上訴人仍未作處理，上訴人至今
      仍無法動工，是因可歸責於被上訴人之事由，致上訴人未
      能依約履行。且自開標後至93年 3月份止，鋼筋指數已由
      178.12暴漲至224.13，被上訴人恐將來須支付高額之損害
      賠償，竟於93年4月8日以上訴人尚未簽約為由，撤銷上訴
      人得標權，並沒收履約保證金。綜上所述，上訴人已繳交
      履約保證金，且已為諸多開工準備，並無不締約之情事，
      上訴人自不負遲延責任；被上訴人就建築執照尚未核發及
      工程契約圖說變更等情事未解決，而無法於契約中訂定規
      範，且就上訴人要求補正之請求，亦置之不理，未能訂約
      顯係被上訴人之遲延所造成。又兩造既係因可歸責於被上
      訴人而不可歸責於上訴人之事由，致不能訂約，被上訴人
      復已主張解除契約，依民法第225條、第230條、第 266條
      規定及契約第14條「因不可歸責廠商事由，致終止或解除
      契約或暫停履約者，履約保證金得提前發還」之約定，被
      上訴人自應將履約保證金返還。再雙方契約既已解除或終
      止（如被上訴人解除不合法，因已重新發包，上訴人無可
      能再為履行，上訴人亦同意終止），是被上訴人繼續保有
      系爭契約之履約保證金，顯亦已無法律上之原因，依民法
      第 179條之規定，被上訴人亦應返還履約保證金予上訴人
      。
（三）另依雙方約定，不辦理契約簽訂，且係可歸責於上訴人者
      ，亦僅得沒收押標金，被上訴人卻沒收近二倍押標金之履
      約保證金，顯失公平誠信，被上訴人應依民法第 217條之
      規定，就其與有過失部分，減少沒收履約保證金之金額。
      復退萬步言，系爭工程縱因上訴人違約，被上訴人有權沒
      收履約保證金，然被上訴人並無實質損害，且履約保證金
      之沒收，顯具有違約金之性質，則上訴人依民法第 252條
      之規定，亦得請求酌減違約金；酌減後被上訴人就超過部
      分之受領並無法律上原因，上訴人亦依民法第 179條規定
      請求被上訴人返還。
（四）對被上訴人抗辯所為之陳述：決標後得標廠商成立者為招
      標契約，必須另行簽訂工程承攬契約，承攬關係始發生。
      退步言之，縱認兩造契約於決標後已成立，依政府採購法
      第31條第2項第5款規定，廠商於開標後拒不簽約，僅得沒
      收押標金。再決標後所簽訂之書面契約，如被上訴人所言
      僅具警告及證據目的，契約既不因是否書面簽約而受影響
      ，則上訴人即無系爭工程契約第14條第 3項之不履行契約
      情形。又兩造係因被上訴人機關變更工程契約圖說及遲未
      請領核發建築執照等可歸責於被上訴人之事由，致無法簽
      訂系爭工程契約；易言之，履約保證金係作為違約時之擔
      保，而上訴人既無違約之情形，被上訴人自無權沒收履約
      保證金。
（五）並在原審聲明：被上訴人應給付上訴人 3,372,000元，及
      自起訴狀繕本送達翌日即95年 7月25日起至清償日止按年
      息百分之 5計算之利息；願供擔保，請准宣告假執行。原
      審為上訴人敗訴之判決，上訴人提起上訴後減縮應受判決
      金額百分之 5，並在本院聲明：原判決廢棄；上廢棄部分
      ，被上訴人應給付上訴人 3,203,400元，及自起訴狀繕本
      送達翌日起至清償日止按年息百分之 5計算之利息；願供
      擔保，請准宣告假執行。
二、被上訴人則以：
（一）工程契約於決標時即已成立生效：政府採購法（以下簡稱
      採購法）屬民法承攬之特別法，被上訴人於政府採購網站
      辦理公開招標對外公告，即為要約行為，廠商之投標行為
      即為承諾，故本件工程契約於決標時即已成立生效；簽立
      書面契約僅具警告及證據目的，契約既不因是否書面簽約
      而受影響。被上訴人於製作招標文件時，為避免廠商係首
      次投標政府採購案件致有不知，故於工程契約範本第 1條
      特予書明，上訴人主張契約無效並據以進一步主張未履行
      契約係不可歸責於己，即與採購法及契約規定不符。上訴
      人既未依採購法及契約規定負履約責任，被上訴人爰依招
      標須知第50點與工程契約第14條第3項第7款規定，除沒收
      上訴人履約保證金，並依政府採購法第 101條規定刊登政
      府採購公報，係依法令及契約辦理，並無違誤。
（二）上訴人所述原有訂約履約誠意並非事實：上訴人於決標後
      尚依招標公告及契約規定繳交履約保證金，然嗣後發現投
      標時內部數量估算錯誤，並於臺灣高等行政法院93年度訴
      字第3591號案件開庭時當庭認諾之，此係可歸責於廠商之
      事由，與起訴狀理由所稱相關營建物價上漲因素並無關連
      ，該違約行為即係採購法所規範「無正當理由拒不履約」
      之情形。另被上訴人就兩造於決標日後之相關作業，均依
      一般政府採購案流程辦理，上訴人起訴狀選擇性舉證指陳
      所述被上訴人機關怠未作為，並非事實。又上訴人主張該
      期間契約印製作業不及、若干人士主張變更圖說及圍籬施
      作地點等事項，既非屬正常採購契約之變更契約（設計）
      程序，亦未曾提出任何書面佐證資料，所指稱因本府怠惰
      、未予配合以致無法履約等理由，均非事實不，應採信。
（三）未履約（違約）係可歸責於上訴人：本工程契約上訴人如
      依約履行，於用印後發交且乙方（即上訴人）完成施工計
      畫等開工準備後，縱被上訴人仍未能依約於 7日內通知乙
      方開工，乙方亦可依工程契約第20條第 9項為救濟，並得
      要求機關補償。惟上訴人於爭議程序及起訴狀中，均避而
      未予說明，僅一再重申拒絕履約，其理由均屬卸責之詞。
      按工程採購契約第9條第2項第 1款，上訴人應將合約送本
      府用印方開始履約，並於開工前應擬定施工順序及預訂進
      度，然上訴人均未盡上開義務，違約事證明確。又倘上訴
      人依被上訴人指示開工，上訴人所負責任僅需按招標圖說
      施工即可，縱嗣後因未取得建築執照，卻又因先行動工，
      所需受建築主管機關處分及罰款，亦或因變更設計所生增
      費用，依契約規定本應由被上訴人負責，均與上訴人無涉
      ，自不得據以作為主張違約之理由，故上訴人陳稱因建築
      執照未取得無法開工等語，顯係誤導事實，未履約之責任
      應歸責於上訴人。再者，於行政院公共工程委員會審議期
      間，被上訴人曾提出試行和解方案，即同意不追究時程延
      宕之責任，惟上訴人仍表明不願履約。又上訴人不願履約
      後8個多月，使被上訴人重新招標時須追加預算7,508,170
      元，嗣後追加之經費大部分在補強結構增加採購鋼筋之數
      量部分，但所採購之鋼筋價格單價（ 23,500元/噸）仍低
      於上訴人投標時所提單價（ 25,000元/噸），足證上訴人
      事先對於物價波動已有知悉，純係發現其他數量估算錯誤
      不願履約。
（四）依招標時所附工程契約第1條第9項載明：「契約自機關決
      標之日起生效」，係屬兩造締結契約之特約，而上訴人既
      於簽訂書面契約前向被上訴人機關繳交履約保證金，即已
      再次為履行契約之意思表示。復依履約保證金之性質，係
      以交付金錢用以確保契約之履行為目的所成立之從契約（
      要物契約），上訴人交付履約保證金之效力，不因書面契
      約尚未簽訂而受影響，故本件履約保證金係為違約定金而
      非違約金，其與因履行契約後所生之損害賠償情形有別，
      違約定金是作為債務不履行損害賠償之預定，上訴人經被
      上訴人多次催告仍拒絕履約，是被上訴人依投標須知第50
      點、工程契約第14條及政府採購法相關規定，不予發還履
      約保證金，自屬合法有據。又本件履約保證金係依行政院
      公共工程委員會令頒之「押標金保證金暨其他擔保作業辦
      法」第15條第 2項規定，以決標金額百分之10比例計收，
      並未逾法定限制，故上訴人主張逾越合理之範圍等語，自
      不可採。
（五）本件履約保證金係屬違約定金，與因履行契約後所生之損
      害賠償情形有別。且上訴人係屬自始故意不為履行契約，
      依工程契約第14條之規定，履約保證金係屬不予發還，則
      被上訴人既無過失、適用契約條款亦無違誤，上訴人主張
      過失相抵原則為無理由等語為辯。並在本院聲明：上訴駁
      回；如受不利判決，願供擔保請准宣告免為假執行。
三、兩造不爭執事項：
（一）上訴人參與被上訴人依政府採購法所辦理92年度「花蓮縣
      太昌國民小學校舍新建及設施工程」採購招標案，並於93
      年1月15日得標；惟未依投標須知第52條之規定，於7日內
      與被上訴人簽訂書面契約。
（二）上訴人於93年1月21日將押標金1,800,000元轉為履約保證
      金，合計交付被上訴人系爭工程之履約保證金 3,372,000
      元。
（三）上訴人以系爭工程建造執照尚未核准，及工程所需大宗材
      料（鋼筋、不銹鋼材料、預拌混凝土、水電材料）之市價
      不斷飆漲，遲未開工致使其無力承擔鉅額虧損等為由，而
      以93年2月9日冠營字第 930209A號函告被上訴人「恕難履
      約」。
（四）系爭工程建築執照於93年3月底核發。
（五）被上訴人於93年4月8日以府工字第 09300389342號函撤銷
      上訴人得標權，於該函說明二、三並表示：「二、旨揭標
      案於93年 1月15日開標並決標由貴公司得標，貴公司雖已
      辦理投標資格文件正本核對並繳交履約保證金在案，但迄
      今依招標須知第52點於決標後 7日內至本府簽訂契約，已
      屬招標須知第54條第 4款（未於規定期限內至本機關辦理
      契約簽訂手續或以任何理由放棄承攬）之情形，是依規定
      撤銷貴公司得標權，並依招標須知第50點暨工程契約第14
      條第3項第7款規定，不予發還貴公司所繳之履約保證金及
      其孳息。三、貴公司之行為已屬政府採購法第101條第1項
      第 7款（得標後無正當理由而不訂約者）所列情形，貴公
      司如未於接獲本函通知之次日起20日內，以書面向本府提
      出異議，將依本法第102條第3項將貴公司名稱及相關情形
      刊登政府採購公報」。
（六）兩造提出之文書證據，形式上均為真正。
四、本院之判斷：
（一）按「政府機關辦理採購，依本法之規定；本法未規定者，
      適用其他法律之規定」、「機關得於招標文件中規定，廠
      商有下列情形之一者，其所繳納之押標金，不予發還，其
      已發還者，並予追繳︰…五、開標後應得標者不接受決標
      或拒不簽約。七、押標金轉換為保證金」，政府採購法第
      3條、第31條第2項第5、7款分別定有明文。又「廠商所繳
      押標金不予發還之情形，應以政府採購法第三十一條第二
      項規定為限，機關不得於招標文件中規定【得標廠商須於
      決標後一定期間內就原投標文件中之影本，檢送正本供查
      驗，逾期檢送者按日扣罰一定比例押標金】，以免牴觸上
      開條文之規定」，亦經行政院公共工程委員會91年2月8日
      （91）工程企字第91006199號函釋在案。
（二）本件上訴人未依系爭工程投標須知第52條之規定，於 7日
      內與被上訴人簽訂書面契約，及已於93年 1月21日將押標
      金 1,800,000元轉為履約保證金等情，為兩造所不爭執之
      事實，已如前述。揆諸前揭依政府採購法第31條第2項第5
      、7 款之規定，被上訴人自不得發還上訴人繳交之押標金
      1,800,000 元，上訴人請求發還此部分金額，難認有理由
      。
（三）另被上訴人主張依工程契約第14條第3項第7款規定，就超
      出押標金 1,800,000元部分亦不予發還。然兩造並未簽訂
      書面契約，既為兩造所不爭執之事實；則被上訴人援引尚
      未經兩造雙方簽立之工程契約第14條第3項第7款規定，拒
      絕返還上訴人已繳交超出押標金 1,800,000元之部分，已
      難認有據。況依被上訴人所提工程契約第14條所定，不予
      發還履約保證金之事由中，並無「未依投標須知第52條之
      規定，於 7日內簽訂書面契約」之項目。再觀上開行政院
      公共工程委員會91年2月8日（91）工程企字第91006199號
      函釋內容，明示機關不得於招標文件中規定政府採購法第
      31條第 2項所未規定之處罰，故被上訴人此部分之主張，
      顯已違反行政院公共工程委員函釋內容，而無可採。又被
      上訴人在本院自承：如果上訴人得標後，拒不簽約也未繳
      交履約保證金，則僅會沒收押標金；而本件上訴人已繳交
      履約保證金，僅未簽立書面契約，違約情形較之「拒不簽
      約也未繳交履約保證金」為輕，被上訴人卻反要課以較重
      義務，亦非事理之平。是被上訴人執此拒絕返還上訴人已
      繳交超出押標金1,800,000元之部分，自無理由。
（四）綜上所述，上訴人請求被上訴人給付 3,203,400元，及自
      起訴狀繕本送達翌日即95年 7月25日起至清償日止按年息
      百分之 5計算之利息，於1,403,400元及自95年7月25日起
      算之法定遲延利息部分，為有理由，應予准許。逾此範圍
      所為請求，為無理由，應予駁回。原審就上開應准許部分
      ，為上訴人敗訴之判決，尚有未洽，上訴意旨求予廢棄改
      判，為有理由，爰由本院予以廢棄改判如主文第 2項所示
      。至於上訴人之請求不應准許部分，原判決為上訴人敗訴
      之判決，經核於法並無不合，上訴意旨求予廢棄改判，為
      無理由，應駁回其上訴。另就上訴人勝訴部分，兩造分別
      陳明願供擔保為准、免假執行之宣告，因此部分本院判決
      後即告確定，並無宣告准、免假執行之必要，附此敘明。
五、本件事證已臻明確，兩造其餘攻擊防禦方法與舉證，核與判
    決結果不生影響，爰不逐一審酌論述，併予敘明。
據上論結，本件上訴為一部有理由，一部無理由，依民事訴訟法
第450條、第449條第1項、第79條，判決如主文。
中    華    民    國    97    年    1     月    29    日
                        審判長法  官  何方興
                              法  官  林鳳珠
                              法  官  林德盛
以上正本係照原本作成。
上訴人如不服本判決，應於判決送達後20日內向本院提出上訴狀
。未表明上訴理由者，應於上訴後20日內向本院提出上訴理由狀
(須按他造人數提出繕本)。上訴時應提出委任律師或具有律師資
格之人之委任狀；委任有律師資格者，另應附具律師及格證書及
釋明委任人與受任人有民事訴訟法第466條之1第1項但書或第2項
（詳附註）所定關係之釋明文書影本。
被上訴人不得上訴。
                              書記官  劉妙娘
中    華    民    國    97    年    1     月    29    日
附註：民事訴訟法第466條之1 (第1項、第2項)：
對於第二審判決上訴，上訴人應委任律師為訴訟代理人。但上訴
人或其法定代理人具有律師資格者，不在此限。
上訴人之配偶、三親等內之血親、二親等內之姻親，或上訴人為
法人、中央或地方機關時，其所屬專任人員具有律師資格並經法
院認為適當者，亦得為第三審訴訟代理人。


司法院資訊處製作；財團法人民間司法改革基金會備份。
